【裁判字號】    98,交聲,1980
【裁判日期】    980630
【裁判案由】    聲明異議
【裁判全文】
臺灣臺中地方法院刑事裁定  98年度交聲字第1980號
原處分機關  交通部公路總局臺中區監理所
受處分人    甲○○
上列受處分人因違反道路交通管理處罰條例案件，對於交通部公
路總局臺中區監理所民國98年5月13日所為之處分（中監違字第
裁60－GＤ0000000-0號裁決書），聲明異議，本院裁定如下：
    主  文
原處分撤銷。
甲○○不罰。
    理  由
一、原處分機關交通部公路總局臺中區監理所係以：
    異議人即受處分人（下稱受處分人）甲○○於民國95年6 月
    1日13時20分許，駕駛NE－9588號自小貨車，在臺中市○○
    ○路與安和路口處，因「不依規定保持前、後車距離，肇事
    未傷人」違規，為臺中市警察局第六分局依道路交通管理處
    罰條例第58條第1項規定逕行舉發，異議人未於期限內到案
    ，本所遂於98年5月13日以中監違字第裁60－GD0000000-0
    號裁決書，處罰鍰新臺幣（下同）1200元，逾期依裁決書處
    罰主文裁處等語。
二、本件受處分人聲明異議意旨略以：
    受處分人當時因前車急速煞車停止，使受處分人一時反應不
    及，以致與前車發生小擦撞，並非未保持安全距離，雙方事
    後已和解，警方未當場製單舉發亦未告知要舉發；又受處分
    人已不住戶籍地，一直未收到裁決書，而後於事發3年後才
    以強制執行之手段將受處分人之郵政儲金強制扣款，受處分
    人要求開庭審理，並要求舉發單位須於審理時出示照片等語
    。
三、按「違反本條例之行為，自行為成立之日起；行為有連續或
    繼續之狀態者，自行為終了之日起，逾3個月不得舉發。但
    汽車肇事致人受傷或死亡案件，因肇事責任不明，已送鑑定
    者，其期間自鑑定終結之日起算」道路交通管理處罰條例第
    90條定有明文。按此法條規定之立法目的，除在於保障人民
    權益，避免法律關係遲不確定致生法秩序不安定外，同時亦
    在於防止舉發單位執行上之怠隋，是該條項所指「逾3個月
    不得舉發」之規定，係為促使各處罰機關儘速處理，以免造
    成案件久懸不決，而無法達成交通管理之目的，與送達程序
    是否完成係屬二事，固難一概而論。而上開條文係規定「逾
    3個月不得舉發」，並非規定「應於3個月完成舉發」，自無
    以「自行為成立日起至『收到』舉發通知單止」解釋之理。
    況舉發行為性質上為行政機關裁罰權之行使，舉發通知單即
    屬書面作成之行政處分，而行政處分之作成（成立）與生效
    之概念並不相同，在具備成立要件之後，其本身雖能有效成
    立，惟尚須具備生效要件，始能對外發生效力，而「送達」
    之要件，衡以最高行政法院68年度判字第838號裁判意旨所
    指「對於公法上有特定相對人之意思表示或意思通知，除法
    律有特別規定者外，在非對話為之者，應以達到相對人時生
    效，所謂達到，乃在使相對人居於可得瞭解之狀態為已足，
    此在法理上應為當然之解釋」等語，應係舉發行為之生效要
    件之一，衡諸法理，自不影響舉發行為已然成立之事實。換
    言之，舉發機關於發現交通違規事實後，填製舉發違反道路
    交通管理事件通知單，除當場舉發之案件已當場通知受處分
    人外，逕行舉發部分，一經舉發機關將舉發通知單投郵即已
    完成舉發，不因舉發通知單是否合法送達予受處分人而受影
    響。是道路交通管理處罰條例第90條第1項所指「逾3個月不
    得舉發」之規定，係對於舉發行為之成立要件所設之限制，
    至於送達是否合法之判斷，因屬舉發行為生效要件之一，非
    在該條之限制內；然舉發機關仍需於該3個月之時間內，完
    成舉發單之製作及對外為意思表示（寄發）始完成舉發，非
    謂一旦填製舉發單完成即為舉發完成，否則如舉發單位未為
    寄發，則相對人永無知悉之機會，卻認舉發行為已成立，其
    不合理至明。又違反道路交通管理處罰條例之行為人，未依
    規定自動繳納罰鍰或未依規定到案聽候裁決，處罰機關固得
    依違反道路交通管理事件統一裁罰基準及處理細則第44條第
    1項之規定，依該處理細則附件之統一裁罰基準表，對行為
    人逕行裁決，惟該條項規定乃必以行為人經合法收受舉發通
    知單後，無正當理由未依該舉發通知單上所載應到案日期為
    罰鍰之繳納或到案聽候裁決時，方有適用，合先敘明。
四、經查：
(一)本件受處分人甲○○前開95年6月1日13時20分之違規行為，
    並未經舉發機關當場舉發，乃嗣於同年7月24日始由舉發機
    關臺中市警察局第六分隊交通分隊掣發舉發違反道路交通管
    理事件通知單，其上載明應到案日期為95年8月23日，惟上
    開通知單遲至95年9月5日始以郵局大宗掛號函件投郵交寄至
    異議人當時臺中縣太平鄉○○里○○○街30巷77號之戶籍址
    ，嗣因未獲會晤受處分人本人亦無受領文書之同居人或受雇
    人，而於同年月12日將該通知書寄存於太平郵局，有臺中市
    警察局第六分局98年5月5日函文暨檢附之大宗掛號存根、送
    達證書及違規通知單影本等在卷可稽。準此，本件舉發違反
    道路交通管理事件通知單之違規行為係於95年6月1日成立，
    本件亦無因肇事責任不明送鑑定而應扣除送鑑定期間之情狀
    ，此業據證人即承辦警員乙○○到院證述甚明，則舉發機關
    遲至95年9月5日始以大宗掛號方式對外表示該舉發違規事實
    ，依前述之說明，顯已逾三個月之舉發期限，應不得再予舉
    發；再者，上開通知單載明之應到案時間為95年8月23日，
    則舉發機關於95年9月5日寄發時，早已逾上開到案時間，受
    處分人實無可能依該舉發通知單上所載應到案日期為罰鍰之
    繳納或到案聽候裁決，則原處分機關以受處分人未於期限內
    到案，逕依違反道路交通管理事件統一裁罰基準表之規定依
    最高金額處以罰鍰，亦有重大瑕疵。
(二)綜上，原舉發機關既未在法定3個月舉發期限內完成舉發，
    依首揭說明，自不得予以裁罰。是原處分機關所為之處分，
    於法有違，受處分人之異議為有理由，原裁決處分應予撤銷
    ，並由本院另為受處分人不罰之諭知。
五、據上論斷，應依道路交通管理處罰條例第87條第2項、道路
    交通案件處理辦法第20條前段，裁定如主文。
中    華    民    國    98    年    6    月    30    日
                      交通法庭  法  官  吳幸芬
上正本證明與原本無異。
如不服本裁定，應於送達後5日內，向本院提出抗告狀。
中    華    民    國    98    年    6    月    30    日
                                書記官  黃毅皓


司法院資訊處製作；財團法人民間司法改革基金會備份。
